台灣苗栗地方法院刑事判決　　　　　　　　　　　　　八十八年度訴字第三九四號
　　公　訴　人　臺灣苗栗地方法院檢察署檢察官
　　被　　　告　甲○○
　　選任辯護人　林思銘
右列被告因偽造有價證券案件，經檢察官提起公訴（八十八年度偵續字第一五號），
本院判決如左：
    主      文
甲○○意圖供行使之用，而偽造有價證券，處有期徒刑年肆月。
如附表所示之本票陸紙沒收。
    事      實
一、甲○○（即更名前之李煥田）與任職於南山人壽保險股份有限公司（下簡稱南山
    人壽公司）之丁○○（即更名前之齊秋玉），原係男女朋友關係，甲○○為協助
    丁○○推展保險業務績效，乃自民國八十五年十月十五日起至八十六年六月二十
    六日止，分別以自己及其母親李邱花妹、其弟媳丙○○、其弟李煥盛、其舅母戊○○、其姪乙○○等人為被保險人，向南山人壽公司投保十三份人壽保險，而上
    揭首期保險費合計新台幣（下同）一百零九萬九千六百十元，除其中六十萬元由
    甲○○自行支付外，其餘四十九萬九千六百十元則由丁○○以現金代為墊付，甲○○則於如附表本票所示之發票日，分別匯款如附表本票所示之金額予丁○○，
    以清償丁○○上揭代墊之保險費。嗣八十六年十月間，丁○○與甲○○因感情漸
    漸疏遠，丁○○乃有意離去，甲○○因此心生不滿，為圖報復，竟意圖供行使之
    用，而於八十六年十月至八十七年二月四日間之某日，明知丁○○並未積欠其債
    務達六十九萬五千元，在未獲丁○○之授權或同意下，以偽造「齊秋玉」署押之
    方式，而偽造以齊秋玉為發票人，並偽填發票日及票面金額均與其上揭匯款予齊
    佩庭之日期及金額均相同之如附表所示本票六紙；後進而於八十七年二月五日（
    具狀日為二月四日），持如附表所示之本票六紙，向本院聲請裁定准予強制執行
    ，嗣經本院於同年二月十三日以八十七年度票字第九八號裁定准予強制執行，丁○○則於同年二月二十四日收受上開裁定後，始獲悉上情。
二、案經丁○○訴請臺灣苗栗地方法院檢察署檢察官偵查起訴。
    理      由
一、訊據被告甲○○對於持如附表所示之本票六紙，以告訴人丁○○為相對人，向本
    院聲請對上揭本票裁定准予強制執行之事實固坦承不諱，惟矢口否認有偽造本票
    犯行，辯稱：伊有以現金交給告訴人繳納保險費，伊並未積欠告訴人保險費，附
    表所示本票係告訴人向伊借款時，為清償借款而簽發予被告，伊並未偽造本票；
    況縱認附表所示本票發票人、金額、日期係被告無權填寫，即本票之形式制作即
    使不實，然實際上被告所匯款予告訴人之金額、日期均與附表所示本票記載相符
    ，依最高法院判例意旨被告雖有形式之偽造行為，然實質內容既與真實相符，亦
    不應成立偽造有價證券罪云云。惟查：
（一）右揭事實，迭據丁○○於偵、審中指訴甚詳；被告辯稱：其於附表所示本票之
      發票日匯款予告訴人合計六十九萬五千元之事實，固據其提出匯款單影本六紙
      為證，且為告訴人所供認不諱，惟本件告訴人既指訴被告上揭匯款係為清償告
      訴人所墊付之首期保險費，是本件首須審究者，厥為告訴人是否有為被告墊付
      首期保險費。經查，被告自八十五年十月十五日起至八十六年六月二十六日止
      ，分別以自己及其家人李邱花妹、丙○○、李煥盛、乙○○、戊○○等人為被
      保險人，向南山公司投保十三份人壽險，而上揭首期保險費合計一百零九萬九
      千六百十元，係由告訴人以現金方式繳納，業據告訴人指述甚詳，復據證人即
      南山人壽公司職員吳淑芬於偵查中到庭證述屬實，並有南山人壽公司「預收第
      一次保險費相當額送金單」十三紙附卷可稽；而被告及其家人李邱花妹、丙○○、李煥盛、戊○○、乙○○之上揭十三份人壽保險，首期保險費合計一百零
      九萬九千六百十元，除其中六十萬元由被告簽發支票交予告訴人支付外，其餘
      四十九萬九千六百十元，均係由告訴人自其設立於中國信託商業銀行中壢分行
      、台灣土地銀行桃園分行活期儲蓄存款帳戶內，分別提領現款後，再繳交予南
      山人壽公司等情，業據告訴人提出中國信託商業銀行中壢分行活期儲蓄存款存
      摺影本一紙、交易往來明細表影本三紙、台灣土地銀行桃園分行活期儲蓄存款
      存摺影本一紙、交易往來明細表影本一紙在卷可稽（詳告訴人八十九年二月二
      十二日訊問期日庭呈證據），雖告訴人上揭提款時間及金額，或與被告應繳納
      之日期、金額並非完全相同，惟參諸被告應繳納之上揭保險費，其中有一筆係
      六十萬八千九百七十元，被告並非匯款或簽發支票面額六十萬八千九百七十元
      予告訴人代為繳納，而係簽發面額六十萬元之支票予告訴人，及告訴人提款時
      間與繳納上揭保險費時間大致相符等情，則告訴人上揭指述，自堪採信。至被
      告辯稱：李煥盛之保險費並非以現金繳納，此有伊先後簽發之面額九千五百五
      十一元、九千五百五十一元、九千五百五十二元之支票三紙為證；李邱花妹之
      保費七萬九千八百九十一元，係其簽發造橋鄉農會面額七萬八千元之支票支付
      ；丙○○保費三萬七千五百四十二元、戊○○保費三萬一千六百八十九元，係
      由丙○○、戊○○分別交現金予告訴人；被告之保費除簽發面額六十萬元支票
      予告訴人外，並自造穚鄉農會提領十一萬九千元及二十二萬元現款支付云云；
      惟查，被告所舉之面額九千五百五十一元、九千五百五十一元、九千五百五十
      二元之支票三紙，係經由南山人壽公司兌領，固有上開支票影本附卷可參，惟
      觀之上開支票之發票日分別為八十六年十二月二十五日、八十七年三月二十五
      日、五月十八日，核與本件保險生效日期係八十六年七月七日不符，足證被告
      所舉上開支票三紙，係屬繳納第二期以後之保險費，首期保險費仍是以現金方
      式繳納，是以被告此部分辯解，尚無可採。又告訴人對於收受被告交付之上揭
      面額七萬八千元及六十萬元支票，並經其提示乙節固供承不諱，惟辯稱：面額
      七萬八千元之支票，係被告委託伊買股票之錢（嗣於本院八十九年六月二十日
      訊問筆錄改稱係被告給伊新家裝潢費）等語，徵諸李邱花妹之首期保險費繳費
      日係八十六年一月二十四日，而上開支票之發票日係八十六年一月三十日，有
      送金單及支票影本各一紙在卷可憑，是倘上開支票係為支付保險費而簽發，何
      以發票日會晚於保險費之繳費日﹖況既然被告係以簽發支票方式支付保險費，
      為何不簽發保險費七萬九千八百九十一元，而係簽發七萬八千元﹖是告訴人對
      上開支票款項用途，於本院前後供述或有不一，惟以告訴人與被告二人於八十
      六年一月間交往甚密，且彼此金錢往來頻繁，衡情被告簽發上開支票另有其他
      用途亦有可能，自不得據此即認被告簽發之上揭支票係為支付保險費。另證人
      丙○○固到庭證述首期保險費伊係以現金繳納，惟參諸其於本院審理中證述：
      保險費是告訴人於八十七年間去伊竹南住處收取等語（參見本院八十八年十二
      月十四日訊問筆錄），核與送金單所載上開首期保險費之繳費日乃八十六年三
      月二十日，亦有未合，且以丙○○係被告之弟媳，其作證時為迴護被告之詞，
      乃屬人情之常，尚難以證人丙○○之證言，即認被告確有支付上開保險費予告
      訴人。又被告為證明伊有交付以自己為被保險人之保險費，固據其提出其設立
      於造橋鄉農會之存摺影本二紙為證，然為告訴人所否認，且查，上開存摺影本
      二紙，充其量僅可證明被告確有於八十五年十月十四日、八十六年四月七日分
      別自上揭帳戶內，提領十一萬九千元及二十二萬元之事實，尚難據此即證明被
      告確有將上開款項交予告訴人之事實，是被告上開辯解，除所辯面額六十萬元
      支票一紙，告訴人亦供述確係支付保險費，而此六十萬元部分，嗣經被告解除
      契約後逕由南山人壽公司交還予被告，亦有南山人壽公司契約審查表一份在卷
      可按等情，係屬可採外，其他辯解，均不足採信。另衡諸告訴人除為被告代墊
      首期保險費四十九萬九千六百十元外，於八十六年四月七日、八十六年四月十
      日，亦分別於被告設立於寶島商業銀行之活期儲蓄存款帳戶內存入現金二十萬
      元、十萬元等情，此有該行存摺影本一紙在卷可參，則以告訴人為被告代墊首
      期保險費四十九萬九千六百十元連同上開存入被告現金三十萬元，合計告訴人
      為被告支出之金額已有七十九萬九千六百十元，自訴人指述被告於附表所示本
      票之發票日匯款予告訴人合計六十九萬五千元，係為清償伊代墊之上揭保險費
      ，而非伊向被告借款等事實，揆諸上揭說明，自堪採信。
（二）次查，徵諸告訴人與被告二人於交往期間，除有上開金額往來外，自八十六一
      月二日起至同年七月二十一日止，被告曾借予告訴人金額達九十萬二千七百元
      ，而告訴人於同年七月二十四日、七月三十一日分別匯款十萬元、十一萬六千
      四百五十元，及於同年八月二十日、二十一日、九月二十二日、十月十六日，
      分別簽發面額各二十萬元、二十萬元、二十萬元、八萬一千八百八十九元之支
      票四紙，合計金額八十九萬八千三百三十九元予被告，作為清償上揭借款等情
      ，為被告及告訴人所供認不諱，並有被告提出之借款、還款明細表影本一紙、
      匯款單影本二紙、支票影本三紙在卷可憑，足證告訴人對被告此部分負債亦僅
      有四千三百六十一元，而告訴人指述被告於附表所示本票之發票日匯款予告訴
      人合計六十九萬五千元，係為清償伊代墊之上揭保險費，而非伊向被告借款等
      情，益臻明確，被告上揭辯解，自不足採信。
（三）再查，被告對於其取得附表所示本票之時間、地點，其於偵、審中供述前後不
      一，於時間方面，被告於偵查中供述：本票係告訴人向其借款時，有一部分本
      票係告訴人在伊匯款前交付，有一部分係在匯款後交付，面額二十萬元那張本
      票，是告訴人在伊匯款前開立，並要求須於六月二十日匯款予告訴人，惟被告
      因不夠二十萬元拿不出來，沒有跟告訴人說，自己去籌錢，到二十一日才匯給
      他等語（參見臺灣苗栗地方法院檢察署八十七年度偵字第一八一七號偵查卷宗
      第一０九頁反面、第一一０頁正反面），衡情上開面額二十萬元本票若係告訴
      人所簽發，其發票日應在二十日或二十日之前（因二十日要匯款且本票是匯款
      前交付），惟上開本票之發票日竟記載為六月二十一日，而與匯款日相同，其
      情顯難讓人置信，且其餘五紙本票之發票日期，竟有均與匯款日期相同，則除
      非被告有預知能力，否則豈可能如此巧合﹖另在地點方面，被告於偵查中供述
      ：面額五萬元之支票，係告訴人先開好再拿到被告家給伊，面額十八萬元之支
      票，係告訴人在張鴻元家給伊等語（參見前開偵查卷第一一０頁正面），核與
      本院審理中供述：面額五萬元之支票（即票號０四四七九一號），係告訴人在
      我親戚家給我，面額十八萬元之支票（即票號０四四七九二號），係告訴人在
      南山人壽公司交給伊等語（參見本院九十年五月二十二日訊問筆錄）顯然不符
      。又參諸附表所示本票之發票日與票據號碼，面額十萬元支票發票日係八十六
      年三月二十八日，票據號碼為０四四七九五號；面額十萬元支票發票日係八十
      六年四月三日，票據號碼為０四四七九三號；面額十八萬元之支票發票日係八
      十六年四月十日，票據號碼為０四四七九二號；而最後一張簽發面額二十萬元
      之支票發票日係八十六年六月二十一日，票據號碼為０四四七九四號等情，為
      何發票日在後之本票，其票據號碼反而在先﹖此亦與常人簽發本票係按時間順
      序為之顯然不同，益證被告係將欲偽造之空白本票同時撕下後，為不讓人啟疑
      其偽造犯行，而依其匯款予告訴人之金額，跳著簽發本票，並以匯款日為本票
      之發票日之方式偽造如附表所示之本票。此外，揆諸上述告訴人與被告二人於
      交往期間，被告自八十六一月二日起至同年七月二十一日止，既曾借予告訴人
      金額達九十萬二千七百元，其中包括八十六年七月十四日匯款二十三萬元、七
      月二十一日匯款二十二萬二千元，被告均未要求告訴人須簽發本票，何以被告
      於同年三月二十七日僅匯款予告訴人五萬元，即須簽發面額五萬元之本票，以
      作為清償或擔保之用﹖是被告辯解伊持有附表所示本票係因告訴人向伊借款云
      云，自不採信。
（四）復查，附表所示本票六紙發票人之「齊秋玉」之簽名，經分別送法務調查局及
      內政部警政署刑事警察局鑑定結果，認與告訴人本人簽名之字跡不相符，且字
      跡書寫緩慢、僵硬滯澀有做作之嫌乙節，亦有法務局調查局第六處八七處發技
      二字第八七０五七一００號及內政部警政署刑事警察局八十七年八月十三日刑
      鑑定字第五八六六八號鑑定報告各一份附卷可參，揆諸上開鑑定報告雖以「齊
      秋玉」三字字跡僵硬、有做作之嫌，而無從認定究為何人書寫，惟以肉眼細審
      附表所示六紙本票上之「８」及「元」字跡，核與被告平日書寫之「８」及「
      元」字跡相互勾稽，其字跡外形、筆順、筆法等特徵均屬相符，亦有被告匯款
      予告訴人之匯款單影本六紙及被告平日書寫之信件一紙在卷足稽；況倘依被告
      所辯附表所示本票係告訴人簽發向被告借款乙節屬實，則以本件被告匯款予被
      告時，被告與告訴人二人仍在密切交往中，告訴人自無可能預期以後與被告無
      法再交往，而在交予被告本票之發票人簽名欄，故為做作而異於平日書寫習慣
      之理。此外，徵諸被告於本院審理中亦供述附表所示之本票，確係告訴人親自
      交予被告等情（參見本院九十年四月二十四日訊問筆錄），則上開本票自不能
      係告訴人及被告以下之第三人所簽發。揆諸前揭說明，上開本票既經鑑定認非
      告訴人所簽發，益可證係被告所偽簽自明。是本件乃被告對告訴人不願再與其
      交往，而心生不滿，為圖報復，而一次偽造以告訴人為發票人，並偽簽發票日
      及票面金額均與其上揭匯款予告訴人日期及金額均相同之如附表所示本票六紙
      等情甚為明確。另衡之被告係於八十七年二月四日擬妥之本票裁定聲請狀，而
      於八十七年二月五日持如附表所示之本票六紙，向本院聲請裁定准予強制執行
      乙節，亦有蓋有本院收文章之本票裁定聲請狀影本一紙附卷可憑，足證本件被
      告偽造本票時間，係在被告、告訴人感情不睦後至被告具狀聲請本票裁定間，
      即八十六年十月至八十七年二月四日間之某日，附此敘明。
（五）末按刑法處罰偽造文書罪之主旨，所以保護文書之實質的真正，故不僅作成之
  名義人須出於虛捏或假冒，即文書之內容，亦必出於虛構，始負偽造之責任，
      最高法院固著有二十年度上字第一０五０號判例，惟比較刑法第二百零一條第
      一項之偽造有價證券罪與同法第二百十條之偽造文書罪、第二百十一條之偽造
      公文書罪構成要件可知，刑法第二百十條、第二百十一條之偽造文書罪，均須
      以「足以生損害於公眾或他人」為構成要件，而第二百零一條之偽造有價證券
      罪則無此要件，故只要無權制作有價證券之人，假冒他人名義而制作，即該當
      該罪之成立，並不以足以生損害於公眾或他人為必要，亦即無「實質偽造」或
      、「形式偽造」之別，是本件姑不論被告匯款予告訴人之款項，其用途究為借
      貸、清償代墊保險費，惟既如前述，如附表所示之本票係由被告所偽造，則不
      論告訴人是否真有向被告借款，亦無礙被告於偽造有價證券犯行之成立，是被
      告以告訴人確有向伊借款為由，並引上揭最高法院判例意旨辯稱伊不應成立偽
      造有價證券罪云云，自不足採信。
（六）綜上所述，被告上揭辯解，均屬事後卸責之詞，不足採信。從而，本件事證明
      確，被告右揭偽造有價證券犯行應堪認定，應予依法論科。
二、核被告甲○○所為，係犯刑法第二百零一條第一項之偽造有價證券罪。其偽造「
    齊秋玉」署押之行為，為偽造有價證券之階段行為，不另論罪。又其行使偽造有
    價證券之低度行為，為其偽造有價證券之高度行為所吸收，應僅論以偽造有價證
    券罪。被告同時偽造如附表所示「齊秋玉」名義之本票六紙，為單純之一罪。爰
    審酌被告與告訴人原係感情極為親密之男女朋友關係，僅因感情不睦而分手，為
    圖報復，竟偽造以告訴人名義為發票人之本票，並據以向本院聲請裁定准予強制
    執行後，而查封告訴人之不動產及偽造本票金額達六十九萬五千元等情，原應從
    重量刑，惟念及被告未有犯罪前科，有台灣高等法院檢察署刑案紀錄簡覆表一紙
    附卷可按，足見其素行良好，及被告犯罪動機係肇因於男女間之感情因素，而從
    輕量處主文所示之刑，以示懲儆。至如附表所示之本票六紙，係被告偽造之有價
    證券，業如前述，雖未扣案，惟客觀上不能證明業已滅失，爰依刑法第二百零五
    條之規定予宣告沒收，併此敘明。
據上論斷，應依刑事訴訟法第二百九十九條第一項前段，刑法第二百零一條第一項、
第二百零五條，罰金罰鍰提高標準條例第一條前段，判決如主文。
本案經檢察官李基彰到庭執行職務。
中      華      民      國      九十一    年    三      月    二十六    日
                                臺灣苗栗地方法院刑事第二庭
                                    法  官  吳  炳  桂
右正本證明與原本無異。
如不服本判決，應於判決送達後十日內向本院提出上訴狀（應附繕本），上訴於臺灣
高等法院臺中分院。
                                    書記官  楊  慧  萍
中      華      民      國      九十一    年    三      月    二十九    日
附錄本判決論罪科刑法條全文：
刑法第二百零一條第一項：
意圖供行使之用，而偽造、變造公債票、公司股票或其他有價證券者，處三年以上十
年以下有期徒刑，得併科三千元以下罰金。
附表：
                                                           單位：新台幣
┌──────────┬─────┬──────────┬──────┐
│發        票      日│金      額│到      期        日│票 據 號 碼 │
├──────────┼─────┼──────────┼──────┤
│八十六年三月二十七日│伍萬元    │八十六年十一月一日  │０四四七九一│
├──────────┼─────┼──────────┼──────┤
│八十六年三月二十八日│壹拾萬元  │八十六年十一月十日  │０四四七九五│
├──────────┼─────┼──────────┼──────┤
│八十六年四月三日    │壹拾萬元  │八十六年十一月二十日│０四四七九三│
├──────────┼─────┼──────────┼──────┤
│八十六年四月十日    │壹拾捌萬元│八十六年十一月三十日│０四四七九二│
├──────────┼─────┼──────────┼──────┤
│八十六年四月三十日  │陸萬伍仟元│八十六年十二月十日  │０四四七九八│
├──────────┼─────┼──────────┼──────┤
│八十六年六月二十一日│貳拾萬元  │八十六年十二月三十日│０四四七九四│
└──────────┴─────┴──────────┴──────┘
